【裁判字號】    99,上易,34
【裁判日期】    990330
【裁判案由】    損害賠償
【裁判全文】
臺灣高等法院民事判決                  99年度上易字第34號
上  訴  人  戊○○
被  上訴人  華泰商業銀行股份有限公司
法定代理人  甲○○
訴訟代理人  丙○○
            己○○
上列當事人間損害賠償事件，上訴人對於中華民國98年11月27日
臺灣臺北地方法院98年度訴字第898號第一審判決提起上訴，經
本院於99年3月16日言詞辯論終結，判決如下：
    主  文
上訴駁回。
第二審訴訟費用由上訴人負擔。
    事  實  及  理  由
一、上訴人聲明求為判決：
   （一）原判決廢棄。
   （二）減縮請求被上訴人應給付上訴人新台幣（下同）20萬
         元。
    被上訴人聲明求為判決：上訴駁回。
二、上訴人起訴主張：
    伊自民國（下同）80年間起，即為被上訴人所屬古亭分行之
    定期存款存戶，而伊於95年9月26日至被上訴人所屬古亭分
    行辦理定存事務時，帳戶內尚有存款50萬0,835元，當時被
    上訴人之行員即訴外人乙○○持廣告單向伊推介東方匯理一
    年台幣「銀行大亨」連動債券商品（下稱系爭連動債商品）
    ，並向伊表示系爭連動債到期保本之機率為百分之百，首月
    配息6.25%，期間一年，下檔保護達31%，給予客戶最多最強
    保障等語，因伊對於定期存款以外之金融商品全無概念，而
    誤信系爭連動債商品於期滿可領回本金以及利息。且於伊辦
    理簽約時，被上訴人之理財專員即訴外人丁○○亦未得伊同
    意而將伊印章蓋用於系爭連動債商品之申請書上，經伊質問
    後，丁○○僅表示有登記者方可保證於96年間期滿時領回本
    金50萬元，伊需於上開文件上簽名方能證明屬於特定之名額
    ，伊基於信任遂於上開文件上簽名，丁○○顯然有詐欺行為
    。詎期滿後僅入帳36萬1,684元，虧損13萬8, 316元，經詢
    問被上訴人所屬古亭分行副理林淑芬後，林淑芬糾正乙○○
    不可有誤導行為，要求乙○○應歸還本金，乙○○乃於伊存
    摺內親筆寫下：「補滿50萬差額」、「10/18→138,316－23
    ,080→本金差→115,236」、「138,316－23,080－2,057 ＝
    113,179」等文字，然帳戶內皆未有任何利息進入，益見乙
    ○○對於伊亦有詐欺之行為。嗣伊將基金回贖只剩23萬元。
    被上訴人係參加存保保險，對於存款人之權益應予以保障，
    竟任令其行員代為操作存款客戶之存款，並佯稱到期保本機
    率為百分之百，致伊受誤導而將存款移作系爭連動債商品，
    50萬元之存款僅剩23萬元，並飽受精神上痛苦等情，爰依據
    侵權行為之法則，求為命被上訴人給付20萬元之判決。（上
    訴人在原審原係請求被上訴人給付50萬，嗣已在本院表示減
    縮請求如前述）。
    被上訴人則以：
    上訴人本身係從事飾品及服飾買賣業務，因時常至伊所屬古
    亭分行推銷產品而與該分行之櫃員熟稔，嗣於95年9月間櫃
    員乙○○詢悉上訴人對金融理財商品有興趣，便轉介理財專
    員丁○○向上訴人解說商品內容及風險，上訴人考慮數日後
    ，積極向伊洽商替上訴人保留購買額度，待上訴人將資金自
    其他銀行匯入，直至95年9月26日向伊完成購買系爭連動債
    商品之簽約及扣款手續。而系爭連動債商品相關資料上已記
    載可能有投資損失，伊於產品說明書及風險預告書中亦明確
    告知上訴人有關投資可能產生之風險，上訴人並在該風險記
    載文字下之委託人欄簽名蓋章，故上訴人於簽名時應已知悉
    系爭連動債之投資風險。嗣系爭連動債商品於96年8月17日
    跌破下檔保護而無法保本，上訴人於96年10月18日前往伊所
    屬古亭分行時，經由乙○○告知系爭連動債商品投資虧損，
    並另行商議彌補損失之計，經上訴人同意後，乙○○於96年
    11 月7日將上訴人入帳金額36萬元轉購「保誠印度基金」（
    下稱系爭基金），並答應爾後系爭基金若有獲利會將收益部
    分贖回，若有損失就不贖回，以填補前開虧損。嗣系爭基金
    於96年12月27日獲利2萬3,080元、97年1月23日再獲利2,057
    元，為方便計算損益，乙○○於上訴人存摺內註記上訴人原
    始投資金額「50萬」及損益計算式：「138,316－23,080－2
    ,057＝113,179」，此僅單純表示上訴人投資系爭連動債商
    品本金50萬元，入帳金額是36萬1,684元，損失13萬8,316元
    ，惟扣除投資系爭基金所獲得之利益2萬3,080元及2,057 元
    ，損失金額已減為11萬3,179元，並非係保證之意思，況乙
    ○○事後已私下補償上訴人7萬元，雙方訂有協議書可憑。
    而上訴人復不能舉證證明伊之職員有詐騙行為，又迄未撤銷
    因被詐欺而為之意思表示，是其請求損害賠償，於法無據等
    語，資為抗辯。
三、經查：
（一）被上訴人所屬行員乙○○曾於95年9月間轉介被上訴人所
      屬理財專員丁○○，提供上訴人系爭連動債商品之指定用
      途信託資金投資國外有價證券信託契約書暨申請書、華泰
      商業銀行辦理指定用途信託資金（特定金錢信託）信託報
      酬揭露增補約定條款、風險趨避問卷等資料予上訴人，上
      訴人於同年月26日簽名於上開文件上，完成購買系爭連動
      債商品之簽約及扣款手續，本金額度為50萬元。上訴人於
      完成上開扣款手續之前，於被上訴人所屬古亭分行之0000
      000000000號帳戶內有存款餘額50萬0,835元。
（二）上訴人於96年10月18日贖回系爭連動債商品時，僅獲返還
      36萬1,684元，以本金50萬元計算，差額為13萬8,316元。
      嗣於96年11月7日經乙○○介紹，上訴人以36萬元購買系
      爭基金，並分別於96年12月17日、97年1月23日辦理部分
      贖回而得款2萬3,080元、及2,057元。
（三）乙○○並於上訴人之帳戶存摺內以手寫方式記明：「補滿
      50萬的差額」、「10/18→138,316－23,080→本金差→11
      5, 236」、「138,316－23,080－2,057＝113,179」等文
      字。
（四）上訴人與乙○○於97年10月31日簽訂協議書，約定因系爭
      基金所衍生之消費爭議案，乙○○同意交付上訴人面額7
      萬元之付款人為被上訴人支票以達成和解，上訴人並同意
      就該消費爭議不再對乙○○提出任何訴求，上訴人並因該
      支票而已兌領取得7萬元。
    以上事實，有上訴人所提出之存摺，及被上訴人所提出之指
    定用途信託資金投資國外有價證券信託契約書暨申請書、辦
    理「指定用途信託資金投資國外有價證券」信託契約書、辦
    理指定用途信託資金（特定金錢信託）信託報酬揭露增補約
    定條款、系爭連動債商品之產品說明及風險預告書、風險趨
    避問卷、存摺客戶資料明細表、信託運用指示書及協議書可
    證（見原審卷第4、5、38、39、42、43、45-49、57頁），
    且為兩造所不爭執（見原審卷第55、64頁），固堪信為真實
    。
四、上訴人雖主張被上訴人之理財專員丁○○及行員乙○○向伊
    推銷系爭連動債商品，佯稱到期保本，且系爭連動債商品之
    廣告單上印有保本百分之百之文字，致伊誤信系爭連動債商
    品期滿仍可保有本金加利息而簽約，惟理財專員丁○○未得
    伊同意而蓋用伊之印章，事後又發現並未保本，致伊受有虧
    損，始知受被上訴人詐騙云云。惟為被上訴人所否認，並以
    前揭情詞置辯；且查：
（一）被上訴人於其所印就之系爭連動債商品廣告單第一頁之首
      記載：「台幣+1年+首月高配息+下檔保護+觸即保本+全球
      商業銀行翹楚」，並已就「觸即保本」、「下檔保護」及
      「觸即保本機制與期末本金贖回情境說明」等文義予以解
      釋（見原審卷第89頁），依其文義，均未表示保本百分之
      百之意思。至於廣告單第二頁在「倒流測試」項內，雖列
      有「期末保本機率100%」，但依其文義（見原審卷第90頁
      ），係指依據2003年（即92年）1月至今（即95年9月29日
      最後募集日）共約670個資料的倒流測試結果，期末保本
      機率為100%，並非預測系爭連動債商品自95年9月29日募
      集後至96年10月17日到期之一年期間內測試結果為期末保
      本機率，此有系爭連動債商廣告單可憑。並經證人丁○○
      在本院證述：「是依據2003年（即指92年）到95年，我們
      出售的時候，這六家銀行股票價額的跌幅未曾跌破31%，
      所以我們才寫期末保本機率百分之百。...」（見本院卷
      第36頁背面），顯見上訴人主張該廣告單已載有保本百分
      之百云云，應屬誤會。
（二）次查，系爭連動債商品之產品說明書與風險預告書，並已
      載明：「最低收益風險（本金損失風險：本產品為不保本
      商品，投資人請自行考量期末本金之風險。」、說明：「
      本人（指上訴人）已詳閱並同意遵守上開相關條款及內容
      ，充分完全了解產品內容及各項交易投資風險，並經獨立
      審慎之判斷，始以書面方式向貴行（指被上訴人）提出申
      購指示，俟交易確定，所有損益由立約人（指上訴人）完
      全承擔，立約人絕不以對風險認知不足或其他理由，要求
      貴行對交易風險所造成立約人損失負擔任何責任。」、「
      經受託人（指被上訴人）指派專人丁○○解說後，已閱讀
      本產品說明特別約定條款及風險預告，並充分明瞭投資標
      的之交易特性及風險，願簽名並確認同意接受所有交易條
      件及承擔一切投資風險」（見原審卷第42頁）；另於華泰
      商業銀行指定用途信託資金投資國外有價證券信託契約書
      暨申請書第三款亦載明：「委託人（指上訴人）確認上述
      填載之內容正確無誤，自行判斷是否投資，並自行承擔風
      險，受託人不為信託本金與投資收益之保證」（見原審卷
      第38頁）；及於華泰商業銀行辦理指定用途信託資金信託
      報酬揭露增補約定條款第七項「風險預告」載明：「特定
      金錢信託投資國外有價證券業務非屬存款承保範圍，投資
      具有風險，此種風險可能使本金發生虧損，投資人需自負
      盈虧，受託人不分擔投資風險，亦不保本保息，基金以往
      之績效不代表未來投資之表現」（見原審卷第39頁），經
      核上開文件上均有上訴人之簽章，而上訴人復已自認係由
      伊本人親自簽名，及由理財專員丁○○在伊面前蓋章（見
      原審卷第55頁），顯難認係遭理財專員丁○○所盜蓋印章
      ，則上訴人對於上開文件之內容，即難諉謂不知。上開文
      件就被上訴人對於特定資金信託投資國外有價證券不保本
      保息，並不分擔投資風險，既已予以記載明確，足證上訴
      人主張被上訴人或其行員乙○○、理財專員丁○○曾於伊
      投資之初，向伊保證系爭連動債商品係到期保本，並盜蓋
      伊之印章於上開文件上，並非事實。
（三）雖上訴人另主張伊投資系爭連動債商品虧損後，被上訴人
      所屬行員乙○○曾經保證將補足50萬元本金云云，並提出
      存摺為證。然查乙○○係因上訴人於96年8月間贖回系爭
      連動債商品時，僅獲返還36萬1,684元，以本金50萬元計
      算，差額為13萬8,316元，因而介紹上訴人轉購買系爭基
      金，乙○○並告知有收益部分即贖回，有損失則不贖回，
      嗣上訴人曾分別於96年12月17日、及97年1月23日辦理部
      分贖回而得款2萬3,080元、及2,057元，之後，上訴人與
      乙○○復因系爭基金爭議，簽署協議書，雙方同意由乙○
      ○給付上訴人7萬元等情，已據證人乙○○在本院到場證
      述明確（見本院卷第36頁），並有協議書可憑（見原審卷
      第57頁），且為上訴人所不爭執。則就系爭連動債商品不
      足額本金部分，上訴人既已同意以剩餘本金轉購買系爭基
      金，嗣再因系爭基金之爭議，而與乙○○簽署上開協議書
      ，由乙○○給付上訴人7萬元完畢，上訴人竟於事後再事
      爭執乙○○曾保證欲補足系爭連動債商品本金50萬元而未
      補足，自非可取。
（四）末查，因被詐欺而為意思表示者，表意人得撤銷其意思表
      示，民法第92條第1項定有明文，則在表意人撤銷其意思
      表示之前，其意思表示並非當然無效。本件上訴人既已與
      被上訴人簽約投資系爭連動債商品及系爭基金，既不能舉
      證證明被上訴人所屬行員乙○○、理財專員丁○○有何詐
      騙上訴人之行為，復迄未撤銷其與被上訴人間所為上開投
      資之意思表示，則上訴人依據侵權行為之法則，請求被上
      訴人損害賠償，自屬無據。
五、綜上所述，上訴人依據侵權行為之法則，在本院減縮請求被
    上訴人給付20萬元，自屬不應准許。從而，原審所為上訴人
    敗訴之判決，並無不合，上訴論旨仍執前詞指摘原判決不當
    ，求予廢棄改判，為無理由，應予駁回。
六、至兩造其餘之攻擊或防禦方法及未經援用之證據，經斟酌後
    ，認為均不足以影響本判決之結果，自無逐一詳予論駁之必
    要，併此敘明。
據上論結，本件上訴為無理由，依民事訴訟法第449條第1項、第
78條，判決如主文。
中    華    民    國    99    年    3    月    30     日
                   民事第六庭
                        審判長法  官 林鄉誠
                              法  官 梁玉芬
                              法  官 張  蘭
正本係照原本作成。
不得上訴。
中    華    民    國    99    年    4     月     1    日
                              書記官 黃麗玲

司法院資訊處製作；財團法人民間司法改革基金會備份。
